【裁判字號】    92,自,635
【裁判日期】    920924
【裁判案由】    詐欺
【裁判全文】
臺灣臺中地方法院刑事裁定                          九十二年度自字第六三五號
    自  訴  人  丁○○○○份有限公司
    代  表  人  丙○○○
    代  理  人  張豐守律師
    被      告  甲○○
右列被告因詐欺案件，經自訴人提起自訴，本院裁定如左：
    主  文
自訴駁回。
    理  由
一、本件自訴意旨如附件自訴狀所載。
二、按法院或受命法官於自訴案件第一次審判期日前訊問及調查結果，如認為案件有
    刑事訴訟法第二百五十二條至第二百五十四條之情形者，得以裁定駁回其自訴，
    同法第三百二十六條第三項定有明文。又按犯罪事實應依證據認定之，無證據不
    得認定其犯罪事實，又不能證明被告犯罪者，應諭知無罪之判決，自訴案件亦在
    準用之列，刑事訴訟法第一百五十四條第二項、第三百零一條第一項、第三百四
    十三條分別定有明文。又事實之認定，應憑證據，如未能發現相當證據，或證據
    不足以證明，自不能以推測或擬制之方法，以為裁判基礎（最高法院著有四十年
    度臺上字第八六號判例參照）。再自訴人之自訴，本以使被告受刑事訴追為目的
    ，故其陳述是否與事實相符，自應調查其他證據，以資審認，苟其所為攻擊之詞
    ，尚有瑕疵，則在此瑕疵未予究明以前，即不能遽採為斷罪之基礎（最高法院著
    有六十九年臺上字第一五三一號判例參照）。另按認定犯罪事實，所憑之證據，
    雖不以直接證據為限，間接證據亦包括在內，然無論直接或間接證據，其為訴訟
    上之證明，須於通常一般之人均不致於有所懷疑，而得確信其為真實之程度者，
    始得據之為有罪之認定，倘其證明尚未達到此一程度，而有合理性懷疑之存在時
    ，即無從為有罪之認定，此亦有最高法院七十六年臺上字第四九八六號判例可資
    參照。又刑法第三百三十九條第一項詐欺罪之成立，以意圖為自己或第三人不法
    之所有，以詐術使人將本人或第三人之物交付為要件，若行為人所用方法，不能
    認為詐術，亦不致使人陷於錯誤，則不得遽以該罪相繩（最高法院著有四十六年
    臺上字第二六○號判例參照）。至於債務人於債之關係成立後，如有未依債之本
    旨履行民事債務之情形，在一般社會經驗上可能之原因甚多，縱令是出於惡意不
    為履行，苟無足以證明其在債之關係發生時，自始即具有不法所有意圖之積極證
    據，亦僅能令負民事之遲延給付責任，依刑事訴訟法第一百五十四條第二項之規
    定，尚不得據此債信違反之客觀事態，而推定債務人原有詐欺取財或詐欺得利之
    犯意。
三、自訴人認被告甲○○涉犯刑法詐欺罪嫌，無非係以：自訴人業已依約交貨出口，
    被告復已自其客戶處領得該批運動鞋之貨款，卻始終未支付貨款予自訴人，可見
    被告於本案訂貨之初，即有意圖為自己不法所有之詐欺犯意等情為其論據。訊據
    被告堅詞否認有何詐欺取財犯行，辯稱：因自訴人所交付之運動鞋有瑕疵，且未
    通過伊任職之尊一企業股份有限公司（下簡稱尊一公司）派駐在越南之驗貨人員
    之檢驗，而逕自出貨，且交貨時間均有遲延，導致伊下游客戶因運動鞋有瑕疵致
    拒付貨款，其中廠商給付訂單號碼ＢＷ０一三─０四之貨款美金一萬零四百元部
    分，伊以先前訂單編號Ｗ０一三Ｈ０三客戶未付款部分，於九十二年二月十五日
    沖銷美金一萬八千三百八十一元，沖銷後伊仍虧損，並非伊於收受下游客戶貨款
    後拒不給付予自訴人；另自訴人公司屢經改組，先是臺灣泰輝鞋業股份有限公司
    （下簡稱泰輝公司），改組為丁○○○○份有限公司後，再度改組為香港達昇製
    鞋有限公司（下簡稱達昇公司）臺灣分公司，而在自訴人前身之泰輝公司早與尊
    一公司往來交易已久，且銀貨兩訖，此次並非首度交易，泰輝公司前復有向尊一
    公司借貸關係仍未清償，本案純粹因為自訴人提供之運動鞋有瑕疵，伊屢接獲下
    游客戶反應，經向自訴人反應未獲置理，伊才未支付貨款，並非有詐欺之不法意
    圖等詞，並提出多份下游客戶之電子信箱郵件為據。
四、經查：
  (一)被告以如附件自訴狀所載附表一、二、三、四、五所示訂貨單，分別於九十一年
    十一月二十八日、九十一年十一月二十八日、九十一年十一月二十九日、九十二
    年一月八日及九十一年十二月四日，向自訴人訂購運動鞋，原本約定交貨時間為
    九十二年一月二十八日、九十二年一月二十八日、九十二年一月二十八日、九十
    二年三月二日及九十二年三月二日，然自訴人卻分別遲至九十二年三月六日、九
    十二年三月六日、九十二年二月二十七日、九十二年三月十三日及九十二年三月
    十三日才出貨等情，業據被告供述綦詳。自訴代理人及其所舉證人即達昇公司香
    港負責人亦為自訴人代表人丙○○○之夫乙○○初雖均否認上情，陳稱上開訂貨
    單都是從位於柬埔寨之自訴人相關企業轉來，尊一公司並非一開始即下訂貨單予
    自訴人云云，然為被告堅詞否認。而觀上開訂貨單之交貨廠商均明確記載「丁○○○○份有限公司」，並未加註有柬埔寨公司或分公司等字樣，是自訴代理人及
    證人乙○○上開陳詞顯無證據證明，且迄至本院九十二年九月九日調查時，自訴
    代理人始又改稱對於被告所辯稱遲延出貨乙情係屬真實，實際出貨日期均與被告
    所述無誤。足見自訴人未依約出貨在先，已有可歸責之事由，本即對被告負有遲
    延給付責任，合先敘明。
  (二)被告所指自訴人在越南工廠生產之運動鞋，因有瑕疵，尊一公司派駐於越南的驗
    貨人員不願開具驗貨報告證明，自訴人不顧品質良窳逕自出貨等情，業據被告提
    出下游廠商即位於荷蘭之客戶韓先生（Ｈａｎｓ  Ｏｖｅｒｔｏｏｍ）發函予與
    其有合夥關係之臺灣地區之Ｊａｓｃａｌ  ＳＵＮ＆ＣＯ公司，向其反應運動鞋
    有瑕疵，再由Ｊａｓｃａｌ  ＳＵＮ＆ＣＯ公司轉寄予被告收受之電子郵件多份
    為證。茲摘要其內容為：1.今天我們已接獲一箱Ｒｅｎｏ  Ｐ─１６６２０，超
    過六千雙的鞋內底過長，因此他們將鞋內的部分折疊，這意謂這些鞋不能銷售，
    Ｒｏｂｅｎ將給你一箱做為參考，讓我們知道如何處理這些鞋，我的建議是銷毀
    他們（傳送日期九十二年四月二十三日）；2.我們已經對ａｑｕａｓｈｏｅｓ做
    隨機檢測，測試七十雙超過二種鞋型，不同的尺寸，二十五雙鞋內底已起泡，因
    為鞋內底太長，ＲｅｎｏＰ─１６６２０亦有相同情形，關於這六千雙鞋，我們
    應該怎麼處理？（傳送日期九十二年五月十六日）；3.他們被告知在鹿特丹可去
    除貨品的鞋內底，去除鞋內底並更換新的代價是二歐元，這必須由你支付，讓我
    們知道你要我們如何處理？（傳送日期九十二年五月二十日）；4.昨天我和Ｗｉ
    ｌｌｅｍ討論這些鞋子的問題，我們對於這些鞋內底及鞋型規格的問題所得出的
    結論是將這些鞋子全部還給你是比較妥當的（傳送日期九十二年五月二十二日）
    ；5.我們已接受你退回金額二萬六千八百三十一點七元美金，．．．我們不想這
    些水鞋放在我們倉庫，這些鞋子有問題不能賣，而且每個月我們花費很高，倉租
    費存放這些報廢的鞋子，且確認我們是否可以送給國際紅十字會，另外一個重點
    就是，在越南生產工廠聯繫我們有關於那些（未付款的鞋子）或賠償的鞋子，我
    已經通知他們和你聯絡洽談賠償事宜（傳送日期九十二年七月三十一日）。自訴
    代理人初雖否認自訴人所交付運動鞋有瑕疵，惟經被告出具上開電子郵件後，亦
    表示上開電子郵件皆有記載寄件者、收件者及傳送日期等項，應屬真正，因而對
    上開郵件內容均表不爭執。足見被告辯稱自訴人所交付之運動鞋確實有瑕疵致下
    游客戶不願付款云云，堪信為真實。
  (三)被告另提出前開附表三之訂單號碼ＢＷ０一三─０四，分別訂購二千雙、二千雙
    ，共四千雙運動鞋，其中四百雙無瑕疵允諾出貨，走海運，伊已付清此部分貨款
    ，另三千六百雙有瑕疵部分走空運，伊並未支付貨款，並提出押匯明細、應付帳
    款明細各乙份為證（附於本院卷第五十九頁）。自訴代理人初雖指稱被告只有訂
    購二千雙及一千六百雙，並非三千六百雙，且否認被告所辯上情，嗣則又陳稱：
    被告所言屬實，自訴人業已收受四百雙運動鞋走海運的貨款，故未就此部分提出
    自訴等情。是除前開附表一、二、四、五及附表三所示有瑕疵部分之運動鞋外，
    被告業已給付附表三所示四百雙無瑕疵部分運動鞋貨款，足見被告並非自始即無
    意給付本次貨款。
  (四)參諸被告於同一段時期，除向自訴人訂購本案所示五次訂貨單事宜外，另於九十
    一年十一月二十八日訂購二千雙、二千雙（訂貨單號碼ＢＷ０１３─０３），於
    九十一年十一月二十八日訂購一百二十五雙、一千三百七十五雙（訂貨單號碼Ｂ
    Ｗ０４１─０１），於九十一年十一月二十九日訂購一千零六十雙、二千七百五
    十雙（訂貨單號碼ＢＷ０４１─０２），於九十一年十一月二十八日訂購三十雙
    、三百三十雙（訂貨單號碼ＢＷ０４１─０３），於九十一年十一月二十九日訂
    購六十雙、六百六十雙（訂貨單號碼ＢＷ０４１─０４），於九十一年十一月二
    十八日訂購二十五雙、四百七十五雙（訂貨單號碼ＢＷ０４７）等運動鞋，被告
    並均於九十二年二月十五日及同年月二十一日如數支付貨款等情，業據其提出訂
    貨單六份、應付帳款明細二份為證（參本院第八十頁至八十六頁）。又於九十一
    年十一月二十九日訂購二千雙、二千雙（訂貨單號碼ＢＷ０１３─０４），於九
    十一年十一月二十八日訂購一千零八十雙（訂貨單號碼ＢＷ０３９─０２），於
    九十一年十二月四日訂購七百十五雙、六十五雙（訂貨單號碼ＢＷ０３９─０３
    ），於九十一年十一月二十九日訂購一千二百雙（訂貨單號碼ＢＷ０３９─０４
    ），於不詳時間（影印不明，但交貨日期為九十二年一月二十五日）訂購九百六
    十雙（訂貨單號碼ＢＷ０３９─０５），於九十一年十一月二十八日訂購六百六
    十雙、六十雙（訂貨單號碼ＢＷ０３９─０６），被告並均於九十二年三月二日
    及同年月七日如數支付貨款等情，業據其提出訂貨單七份、應付帳款明細二份為
    據（參本院卷第八十七頁至九十三頁）。可見被告與自訴人之交易並非僅本案之
    五次訂貨，在同一時期尊一公司訂貨之運動鞋因無瑕疵且如期交付至下游廠商處
    ，被告亦均如期付款至明。自訴代理人及證人乙○○於本院調查時，雖均陳稱：
    被告係靠行於尊一公司，其與尊一公司根本無關，上開被告所提訂貨單（本院卷
    第八十頁至第九十三頁）都是尊一公司與自訴人接洽，並非被告云云，然亦為被
    告否認。而果被告係靠行於尊一公司，自與尊一公司之法人格有所區別，何以被
    告所提上開訂貨單與本案自訴人所提出之訂貨單，無論格式、聯絡人均未有所差
    異，顯然自訴人所指上開業已付款之訂貨單並非被告訂購一情，並無證據證明。
  (五)至訂貨單號碼ＢＷ０１３─０４之貨物，下游廠商雖有付款予被告，惟下游廠商
    係以每單位二點八元美金與三元美金之價格支付，與原訂貨單每單位四點五元美
    金及四點八元美金，相差近一倍，有自訴代理人於本院九十二年九月九日調查時
    所提出之證據編號證六（九十二年七月三日由ＪＡＳＣＡＬ公司傳真予被告確認
    是否以該每單位二點八元美金及三元美金付款之標準）及自訴狀附表三所示訂貨
    單各乙紙對照可明（此亦可佐證被告供稱因運動鞋有瑕疵，故就該走空運之三千
    六百雙運動鞋係經由打折後之價格而收受貨款）。而早在九十二年二月十五日、
    二十一日被告業已支付一萬八千三百八十一點一九元美金、一萬八千六百二十四
    點一八元美金（本院卷第八十頁），於同年三月二日、三月七日業已支付一千五
    百三十七點九一元美金、一萬四千一百七十二點五九元美金（本院卷第八十七頁
    ）予自訴人。被告下游廠商ＪＡＳＣＡＬ公司始於之後之九十二年七月三日傳真
    予被告確認是否就折讓後之價格付款，依此亦難謂被告有於收受下游廠商交付之
    貨款後，故意拒付貨款之不法意圖。
  (六)而自訴人前身為泰輝公司，之後改組為達昇公司臺灣分公司，業據自訴代理人於
    本院九十二年九月九日調查時陳述在卷，並提出泰輝公司將其生財器具轉讓予達
    昇公司之機械設備轉讓合約書一份為證。而觀上開合約書其中一項記載「若日後
    機械設備所有權發生任何糾紛均與乙○○先生無關，然而，乙○○先生本人願負
    責處理泰輝公司之租欠、貨款及薪資等問題，．．．」等字樣。被告復提出由自
    訴人發函予尊一公司之白先生（即本案被告）及會計林小姐之傳真內容，略謂：
    「因敝司司自即日起，其公司名稱正式更名，．．．達昇公司臺灣分公司」（九
    十二年一月十一日）」，及「因敝司公司組織重新改組，從今年二月開始，公司
    名稱正式更名為達昇公司臺灣分公司，為因應作帳需要，自即日起敝公司之應收
    貨款，敬請一律至以下指定帳戶裡：．．．」等情（九十二年一月九日）；並由
    達昇公司早於九十一年六月十七日、二十九日由屬於自訴人（傳德公司）之職員
    ＶＩＣＫＹ（張滿如），以達昇公司名義與被告對帳，其中不乏有泰輝公司之欠
    債等內容（參本院卷第九八頁至第一一０頁）。上開機械設備轉讓合約書上締約
    人雖為泰輝公司與達昇公司，並非達昇公司臺灣分公司，亦即非改組前之自訴人
    （傳德公司），然達昇公司負責人為乙○○，與達昇公司臺灣分公司負責人丙○○○為夫妻關係，關係密切，且觀本案均由證人乙○○陪同自訴代理人出庭作證
    ，有關本案詳情亦屬乙○○知之甚詳，足見證人乙○○實為自訴人之實際負責人
    ，自訴代理人亦表示委任之自訴人（傳德公司）僅係承接泰輝公司積欠尊一公司
    之債務，自訴人本身並無積欠尊一公司款項。由此可徵，自訴代理人並不否認尊
    一公司確實對承接自訴人後之達昇公司臺灣分公司享有自泰輝公司轉讓而來之債
    權。則被告辯以自訴人積欠其借款或貨款債務，亦與事實並不相悖。
四、綜上所述，本案係因自訴人給付運動鞋之貨物標的遲延，已有可歸責事由在先，
    繼而未通過尊一公司之驗貨報告，逕自出貨，導致貨物因瑕疵問題遭下游廠商拒
    付貨款所致。自訴代理人於本院九十二年九月九日行調查時，亦表示在自訴人提
    起本件自訴前，其高層主管均未曾接獲被告或尊一公司反應有給付遲延、貨物有
    瑕疵等問題，直至提起自訴後，經被告提出相關電子郵件及證據，經自訴人一方
    確認屬實，遂於九十二年九月二日，由自訴人職員Ｐｅｔｅｒ  Ｃｈｕ發電子郵
    件予被告，其內容略謂：自訴人經過內部討論，放棄在貨運站之鞋子（即自訴狀
    附表一至五所示訂貨單）等情，有被告提出郵件二份屬實。益徵本案貨物買賣、
    運送，純粹因自訴人一方疏失所致，難認被告於訂貨之初乃至事後不支付貨款之
    時，有何詐欺之不法意圖。本案被告犯罪嫌疑不足，爰依法裁定如主文所示。
據上論斷，應依刑事訴訟法第三百二十六條第三項、第二百五十二條第十款裁定如主
文。
中      華      民      國      九十二      年      九      月  二十四  日
                                    審判長法  官  張靜琪
                                          法  官  王世華
                                          法  官  賴妙雲
右正本證明與原本無異。
如不服本裁定應於送達後五日內向本院提出抗告狀。
                                          書記官
中      華      民      國      九十二      年      九      月  二十五  日


司法院資訊處製作；財團法人民間司法改革基金會備份。
